臺灣臺南地方法院民事判決
110年度再字第3號
再審原告    林桓邑  
再審被告    旺旺友聯產物保險股份有限公司

法定代理人  劉自明  
訴訟代理人  劉育辰  
            高忠興  
            楊弘儒  
上列當事人間請求損害賠償事件，再審原告對於民國108年3月29
日本院107年訴字第1947號確定判決提起再審之訴，本院於民國1
10年8月24日言詞辯論終結，判決如下：
    主  文
再審之訴駁回。
訴訟費用由再審原告負擔。
    事實及理由
一、按再審之訴，應於30日之不變期間內提起；前項期間，自判
    決確定時起算，判決於送達前確定者，自送達時起算；其再
    審之理由發生或知悉在後者，均自知悉時起算，民事訴訟法
    第500條第1項、第2項前段定有明文。查：再審原告與再審
    被告間107年訴字第1947號請求損害賠償事件，於民國108年
    3月29日所為之第一審判決（下稱原確定判決），業於108年
    5月2日確定，有原確定判決確定證明書可參（107年訴字第1
    947號卷第123頁）。再審原告主張於110年2月2日收受臺灣
    臺南地方法院109年度交易字第1130號刑事判決書（參109年
    交易字第1130號卷第107頁），始知悉原確定判決有民事訴
    訟法第496條第1項第1款、第8款、第9款、第11款、第13款
    之再審事由，並於110年3月5日以上開事由具狀提起本件再
    審之訴，有本院收狀章可憑（參補字卷第15頁），核未逾30
    日之不變期間，先予敘明。
二、再審原告主張：
  ㈠再審被告於本院107年度訴字第1947號侵權行為損害賠償事件
    （下稱前訴訟程序）主張：「被告（即本件再審原告）於10
    6年8月17日4時50分許，未經被保險人即訴外人台灣賓士資
    融小客車租賃股份有限公司(下稱台灣賓士租賃公司）之同
    意（被保險人同意使用本案系爭車輛之人為訴外人胡光蕙）
    ，駕駛原告（即本件再審被告）所承保、被保險人台灣賓士
    租賃公司所有之車牌號碼000-0000租賃小客車（下稱系爭租
    賃小客車)，於行經臺南市中西區民生路與康樂街口時，因
    未注意車前狀況而撞擊騎樓柱子（下稱系爭事故），致原告
    承保之上開租賃小客車受有損害，依保單條款第11條後段約
    定並計算折舊後，原告應賠付被保險人台灣賓士租賃公司系
    爭車輛全損理賠金共計新臺幣（下同）2,438,800元【計算
    式：保險金額2,680,000元×91%＝2,438,800元】，而原告已
    依保險契約責任賠付被保險人車體損失費用共計2,438,800
    元完畢，然系爭損害乃肇因於被告之不法過失侵權行為所致
    ，故被告依法應賠償因此所生之損害，爰依民法第184條第1
    項前段、保險法第53條第1項之現定，代位被保險人向被告
    追償車體損失費用2,438,800元」等語。
　㈡然查，系爭事故嗣經本院109年度交易字第1130號刑事判決（
    下稱系爭刑事判決）認定事故發生時駕駛系爭車輛之行為人
    為該案被告葉昇瑜，因葉昇瑜當日有飲酒，為逃避酒駕肇事
    之刑責而由再審原告向前來處理之員警訛稱為駕駛人，該案
    被告葉昇瑜、再審原告均遭判刑確定，足證原確定判決認定
    再審原告為負賠償義務人之基礎事實顯然錯誤，再審被告以
    再審原告為該案被告，自屬當事人不適格，此部分原確定判
    決所適用法規顯有錯誤；另刑事確定判決已認定再審原告係
    犯頂替罪，原確定判決據為判決基礎之道路交通事故當事人
    登記聯單、事故現場圖、現場勘驗圖、交通事故初步分析研
    判表、行車執照等證物，均為再審原告犯頂替罪所偽造之證
    物，且再審原告於原確定判決後亦遭刑事判決有罪確定，原
    確定判決所認定之事實嗣後業經刑事確定判決變更，上開刑
    事確定判決一經斟酌，堪足認再審原告可受有利之裁判。爰
    依民事訴訟法第496條第1項第1、8、9、11、13款之再審事
    由提起本件訴訟，並聲明：⒈臺灣臺南地方法院107年度訴字
    第1947號確定判決廢棄。⒉上開廢棄部分，再審被告在前訴
    訟程序之訴駁回。
三、再審被告答辯略以：
　㈠查再審原告提起再審之理由無非為依系爭刑事判決中，再審
    原告自首其意圖使酒駕之該案被告葉昇瑜脫免司法警察之查
    緝，而向到場處理事故之員警謊稱再審原告為系爭事故之車
    輛駕駛人，並使處理之警員登載前開不實資料於系爭車禍之
    道路交通事故卷宗中，再審被告據前開警方資料向再審原告
    提起訴訟，並經前案訴訟判決確定，而有再審事由等云云。
    惟本案再審原告於前案訴訟程序進行中時，即知其非為系爭
    事故之車輛駕駛人，亦未於前案訴訟程序中進行相關主張，
    並對系爭事故之卷證資料均無意見，僅抗辯無力負擔等語，
    合於民事訴訟法第496條第1項但書之規定，自不得再提起再
    審之訴。
　㈡再審原告稱前案訴訟認定其為負賠償義務人之事實基礎錯誤
    ，然此應為訴訟實體上有無理由之認定，並非再審原告於前
    案訴訟中，不得以自己之名義為被告，此二者應有區別，是
    故再審原告於前案訴訟應屬當事人適格，自無民事訟訴法第
    496條第1項第1款之再審事由。
　㈢前案訴訟再審原告為自行應訴，並無委任代理人，再審原告
    亦未提出相關代理人有刑事上應罰之行為之佐證，自無民事
    訟訴法第496條第1項第8款再審事由適用之餘地。
　㈣再審原告陳稱前案訴訟判決基礎之道路交通事故登記聯單等
    證物，均為再審原告犯頂替罪所偽造之證物，查前開交通事
    故資料應為臺南市政府警察局第二分局之承辦警員所製成，
    並非再審原告擅自冒名所製作，或是擅自變更原有文書之内
    容，再審原告之不實陳述，充其量僅為使有製作文書之承辦
    警員為不實之記載，並未偽造或變造前開交通事故資料，不
    合於無民事訟訴法第496條第1項第9款之再審事由。
　㈤前案訴訟並未以任何其他民事、刑事、行政訴訟判決及其他
    裁判或行政處分為判決基礎，自無民事訟訴法第496條第1項
    第11款適用之餘地。
　㈥再審原告於前案訴訟中即知其有頂替之事實存在，且再審原
    告為頂替之當事人，自難認當事人不知有此，而認頂替事實
    為再審原告發現未經斟酌之證物或得使用之證物。又再審原
    告引用鈞院刑事庭109年度交易字第1130號刑事判決，然前
    開刑事判決係於110年1月29日宣判，前案訴訟於108年3月29
    日宣判，係屬前案訴訟程序事實審言詞辯論終結前，尚未存
    在之證物，本無所謂發現，自不得為再審理由，自無民事訟
    訴法第496條第1項第13款之適用。
　㈦聲明：再審之訴駁回。　
四、得心證之理由：
　㈠再審原告主張再審被告於前訴訟程序以：再審原告於106年8
    月17日4時50分許，未經台灣賓士租賃公司之同意，駕駛再
    審被告所承保、被保險人台灣賓士租賃公司所有之車牌號碼
    000-0000租賃小客車，於行經臺南市中西區民生路與康樂街
    口時，因未注意車前狀況而撞擊騎樓柱子，致再審被告承保
    之上開租賃小客車受有損害，依再審被告與台灣賓士租賃公
    司保單條款第11條後段約定並計算折舊後，再審被告賠付被
    保險人台灣賓士租賃公司系爭車輛全損理賠金共計新臺幣（
    下同）2,438,800元【計算式：保險金額2,680,000元×91%＝2
    ,438,800元】，然系爭損害乃肇因於再審原告之不法過失侵
    權行為所致，故再審原告依法應賠償因此所生之損害，爰依
    民法第184條第1項前段、保險法第53條第1項之現定，代位
    被保險人向再審原告追償車體損失費用2,438,800元等語，
    案經原確定判決再審原告應給付再審被告2,438,800元，及
    自108年1月1日起至清償日止，按周年利率百分之五計算之
    利息等情，業經本院調閱前訴訟程序全卷卷證查明屬實。
　㈡臺灣臺南地方檢察署（下稱臺南地檢署）檢察官於109年11月
    23日以「（本件訴外人）葉昇瑜明知服用酒類不能駕駛動力
    交通工具，仍於106年8月16日晚間某時，在臺南市○區○○路0
    00號H商務會館飲用酒類後，於106年8月17日5時30分，駕駛
    車牌號碼000-0000號自小客車並載再審原告林桓邑、（本件
    訴外人）張安偊、陳威愷及鄭皓之上路。嗣行經臺南市中西
    區民生路2段與康樂街口，撞到路旁梁柱。林桓邑竟意圖使
    葉昇瑜隱避，為免酒駕之葉昇瑜遭警查獲，遂於106年8月17
    日5時40分許，在臺南市中西區民生路2段與康樂街口即葉昇
    瑜駕車肇事處，向到場處理車禍事故之員警謊稱其係肇事者
    以頂替葉昇瑜，並接受員警對其施以吐氣酒精濃度測試，然到
    場警方察覺有異，並於同日5時19分許對葉昇瑜測得其吐氣
    所含酒精濃度為每公升0.32毫克。」等語，起訴再審原告犯
    刑法第164條第2項頂替罪，案經本院刑事庭以109年度交易
    字第1130號刑事判決再審原告犯頂替罪，處拘役50日，緩刑
    2年確定等情，復經本院調閱該刑事卷證查明屬實。
　㈢關於再審原告主張民事訴訟法第496條第1項第1款之再審事由
    ：
　　⒈按所謂「當事人適格」，係指具體訴訟可為當事人之資格
      ，得受本案之判決而言。此種資格，稱為訴訟實施權或訴
      訟行為權。判斷當事人是否適格，應就該具體之訴訟，依
      當事人與特定訴訟標的之法律關係定之。一般而言，訴訟
      標的之主體通常為適格之當事人。雖非訴訟標的之主體，
      但就該訴訟標的之權利或法律關係有管理或處分權者，亦
      為適格之當事人。又在給付之訴，只須原告主張對被告有
      給付請求權者，其為原告之當事人適格即無欠缺（最高法
      院96年度台上字第1780號民事裁判意旨參照）。
　　⒉再審原告主張系爭事故發生時，系爭租賃小客車之駕駛人
      為訴外人葉昇瑜，並非再審原告等語，固據提出系爭刑事
      判決，並經本院調該刑事卷證確認屬實。惟再審被告於前
      訴訟程序所為請求，係給付之訴，只須再審被告主張對再
      審原告有給付請求權，再審原告之當事人適格即無欠缺，
      至於再審原告是否為系爭事故之行為人？應否負損害賠償
      責任？乃訴訟實體上有無理由之問題，再審原告主張再審
      被告於前訴訟程序以再審原告為被告請求損害賠償，係當
      事人不適格，原確定判決有民事訴訟法第496條第1項第1
      款適用法規顯有錯誤之情事云云，容有誤會。
　㈣關於再審原告主張民事訴訟法第496條第1項第8款之再審事由
    ：
　　⒈按當事人之代理人或他造或其代理人關於該訴訟有刑事上
      應罰之行為，影響於判決者。民事訴訟法第496條第1項第
      8款定有明文。
　　⒉查再審原告於前訴訟程序係自行應訴，並未委任代理人，
      而其主張「本人」有刑事上應罰之行為，與無民事訟訴法
      第496條第1項第8款規定係當事人之「代理人」有刑事上
      應罰之行為不合，其據此為再審事由，即不可採。
　㈤關於再審原告主張民事訴訟法第496條第1項第9款之再審事  
    由：　
　　⒈按為判決基礎之證物係偽造或變造者，得為再審事由。民
      事訴訟法第496條第1項第9款定有明文。次按刑法規定之
      偽造文書，分為有形的偽造與無形的偽造兩種。有形的偽
      造指自己無製作權而以他人名義製作虛偽文書，刑法第二
      百十條、第二百十一條所定者皆屬之。無形的偽造則指有
      製作權之公務員或從事業務之人就所製作之文書為不實之
      記載，刑法第二百十三條、第二百十五條所定之登載不實
      文書罪屬之（最高法院100年度台上字第4799號刑事裁判
      意旨參照）。
　　⒉再審原告雖主張：原確定判決據為判決基礎之道路交通事
      故當事人登記聯單、事故現場圖、現場勘驗圖、交通事故
      初步分析研判表、行車執照等證物，均為再審原告犯頂替
      罪所偽造之證物等語，然經調閱107年度訴字第1947號民
      事事件全卷，卷附行車執照為系爭租賃小客車之行車執照
      ，記載車主為「台灣賓士租賃公司」，與再審原告所指偽
      造主體為再審原告無關；其餘證物則均為到場調查之員警
      所製作，員警就該等登記聯單、現場圖、勘驗圖、初步分
      析研判表等係有權製作；所製作之內容係根據事故現場繪
      製或依據再審原告自白登記，雖再審原告有虛偽陳述，惟
      員警依其陳述登記係「如實記載」，均不符合上開有形偽
      造或無形偽造之情形，至於行車執照係原告主張有民事訴
      訟法第」496條第1項第9款之再審事由等語，亦不可採。
　㈥關於再審原告主張民事訴訟法第496條第1項第11款之再審事
    由：　　　
　　⒈按為判決基礎之民事、刑事、行政訴訟判決及其他裁判或
      行政處分，依其後之確定裁判或行政處分已變更者，得以
      再審之訴對於確定終局判決聲明不服。民事訴訟法第496
      條第1項第11款定有明文。又刑事訴訟所調查之證據，及
      刑事訴訟判決所認定之事實，非當然有拘束民事訴訟判決
      之效力（最高法院38年穗上字第87號民事判例意旨參照）
      。
　　⒉再審原告又主張原確定判決所認定之基礎事實，乃再審原
      告犯頂替罪所為虛偽陳述，且再審原告於原確定判決後亦
      遭刑事判決有罪確定，該刑事確定判決一經斟酌，堪足認
      再審原告可受有利之裁判等語，惟原確定判決係本於向臺
      南市政府警察局第二分局調取之系爭事故資料及再審原告
      之自認，而採信再審被告之主張，有原確定判決附卷可參
      ，則原確定判決並無以任何民事、刑事、行政訴訟判決及
      其他裁判或行政處分為判決基礎，依前開說明，與民事訟
      訴法第496條第1項第11款規定亦不相合。
　㈦關於再審原告主張民事訴訟法第496條第1項第13款之再審事
    由：　　
　　⒈按當事人發現未經斟酌之證物或得使用該證物者，得以再
      審之訴對於確定終局判決聲明不服。民事訴訟法第496條
      第1項第13款定有明文。又該款所謂當事人發見未經斟酌
      之證物或得使用該證物，係指在前訴訟程序不知有該證物
      ，現始知之，或雖知有此而不能使用，現始得使用者而言
      （最高法院32年上字第1247號判例意旨參照）。
　　⒉查再審原告於前訴訟中即知其有頂替之事實存在，而再審
      原告所引本刑事庭109年度交易字第1130號刑事判決係於1
      10年1月29日宣判，原確定判決則係於108年3月29日宣判
      ，上開刑事判決於前訴訟程序言詞辯論終結前，尚未存在
      ，依前開說明，自均不得為再審事由。　
五、綜上所述，原確定判決並無再審原告主張之再審事由存在，
    再審原告提起本件再審之訴，為無理由，應予駁回。
六、據上論結，本件再審之訴為無理由，依民事訴訟法第78條，
    判決如主文。　　
中　　華　　民　　國　　110 　年　　 9　　月　　14　　日
                  民事第五庭    法  官　李杭倫 
以上正本係照原本作成。
如對本判決上訴，須於判決送達後20日內向本院提出上訴狀。
如委任律師提起上訴者，應一併繳納上訴審裁判費。
中　　華　　民　　國　　110 　年　　9 　　月　　15　　日
                                書記官　黃怡惠